臺灣彰化地方法院民事判決　95年度訴字第924號
原　　　告　丁○○
訴訟代理人　張格明律師
被　　　告　合作金庫商業銀行股份有限公司員新分行
法定代理人　丙○○
訴訟代理人　乙○○
上列當事人間債務人異議之訴等事件，本院於民國96年1月25日
言詞辯論終結，茲判決如下：
    主  文
原告之訴及假執行之聲請均駁回。
訴訟費用由原告負擔。
    事實及理由
一、原告起訴主張：
  (1)原告先父劉振金以其所有坐落彰化縣社頭鄉○○段第613、
    630地號土地（下稱系爭土地），於民國74年7月18日（應為
    72年7月15日之誤）向中國農民銀行股份有限公司員林分行
    （現已合併為合作金庫商業銀行股份有限公司員新分行）抵
    押貸款新台幣150萬元（下稱系爭債務），並由原告及訴外
    人劉新連擔任連帶保證人。劉振金借款後，於74年7月18日
    將系爭土地賣予錢鶯，惟因劉振金未按月繳納利息，被告遂
    於75年7月間聲請法院拍賣系爭土地。原告為使錢鶯之權利
    獲得確保，於75年8月19日代位清償33萬9千餘元及賠償執行
    費用1萬餘元，使被告撤回強制執行。
  (2)劉振金仍積欠本息未繳，被告乃於76年3月間向鈞院聲請執
    行原告任職於彰化縣社頭鄉農會之薪資，由鈞院以76年度民
    執字第871號執行事件（下稱系爭執行事件）按月扣薪4千元
    ，又於81年5月22日起增加扣薪金額為每月6千元，並逐次依
    照原告每月受領薪資之提高而扣繳全部薪資所得3分之1至今
    。
  (3)惟前於92年3月3日，錢鶯之繼承人林樵鋒、林玉桂與劉振金
    之繼承人原告、劉宮華和中國農民銀行員林分行代表陳明輝
    經理等5人，已就系爭債務達成和解協議，於協議書第3條約
    定：「茲甲方（即林樵鋒、林玉桂）為使首開土地無權利瑕
    疵起見願代乙方（即原告、劉宮華）清償向丙方（即中國農
    民銀行員林分行）抵押貸款一百五十萬元，丙方則同意提供
    塗銷抵押權有關各項文件，使甲方得完成抵押權塗銷登記。
    」。既林樵鋒、林玉桂已依約代位清償150萬元完畢，故兩
    造間系爭債務已因和解而消滅。
  (4)系爭債務已因和解而消滅，被告理應主動聲請停止系爭執行
    事件之執行。況且，被告已拋棄系爭土地所設定之抵押權
    150萬元，依民法第751條規定，原告於150萬元範圍內免其
    責任。詎被告仍持續收取原告3分之1薪資迄今，自92年4月
    起至95年11月止，合計收取739,163元，期間原告雖曾發函
    請求被告協商處理債務問題，惟被告卻謂仍應清償100萬元
    。查原告於75年間已代位清償33萬9千餘元，被告又於76年3
    月間向鈞院聲請執行原告薪資，自76年3月起至92年3月間，
    共為16年1個月，合計收取100餘萬元以上，加上由林樵鋒、
    林玉桂代位清償之150萬，被告總共獲償283餘萬元以上，若
    再加計92年4月至95年11月所收取之原告薪資739,163元，則
    被告獲清償超過356餘萬元以上。是以系爭執行事件因被告
    之債權已獲全部清償而應停止執行，且被告自92年4月至95
    年11月間所收取之原告薪資即為不當得利。
  (5)又依財政部公布之「銀行資產評估損失準備提列及逾期放款
    催收款呆帳處理辦法」之規定，逾期放款經轉入催收款者，
    應停止計息，系爭債務依前開法令規定，僅能計息約1年1個
    月，之後應停止計息，原告計息方式違背前開法令規定，並
    非合法。為此爰依民法第179條、強制執行法第14條第1項前
    段規定提起本訴，並聲明：(一)鈞院76年度民執字第871號執
    行原告薪資事件，應停止執行。(二)被告應返還原告739,163
    元，及自民國95年11月9日起至清償日止，按年息5%計算之
    利息。
    (三)訴訟費用由被告負擔。(四)第二項聲明，原告願供擔保，請
    准宣告假執行。
二、被告則以：
  (1)劉振金於72年7月15日邀同原告及劉新連為連帶保證人，並
    提供系爭土地設定本金最高限額150萬元抵押權為擔保，向
    被告借款150萬元，約定借款期間3年，利息以年息11.25%
    按月計算，本金到期一次清償。詎劉振金自73年12月26日起
    未依約繳息，被告乃於75年7月間聲請拍賣系爭土地，劉振
    金方繳納35萬元以償還積欠之利息及執行費用等。
  (2)兩造及林樵鋒、林玉桂等於92年3月3日簽訂協議書，約定由
    林樵鋒、林玉桂支付150萬元，被告則出具抵押權塗銷同意
    書，此僅為塗銷抵押權之協議，並非就系爭債務為全部清償
    之和解。況且，原告再於同年3月4日向被告提出減免利息、
    違約金，以結清系爭債務之申請，被告則於同年4月間函知
    原告，同意一次清償100萬元，則利息、違約金減免，故可
    證明前述協議僅針對塗銷抵押權而為，並非全部債務清償之
    協議。
  (3)原告主張依據民法第751條規定，免除其為保證人之責任，
    然被告同意塗銷抵押權有受償150萬元，並非拋棄擔保物權
    ，原告所主張為無理由。
  (4)劉振金積欠被告本金150萬元，及自73年12月26日起至清償
    日止，以年息10.75%計算之利息及違約金，扣除其自行償還
    、被告依法執行所得及第三人代償款項，至95年12月13日止
    之得款合計3,702,621元後，計尚欠本金1,343,871元，及自
    95年12月14日起至清償日止之利息、違約金未付，故被告並
    無不當得利情事等語，資為抗辯，並聲明：原告之訴駁回；
    訴訟費用由原告負擔。
三、法院之判斷：
  (1)原告主張系爭債務已因和解而消滅，固據其提出協議書一件
    為證，惟被告否認該協議為系爭債務全部清償之和解。經查
    ，本院觀諸上該協議書內容，立協議書三方純為約定塗銷抵
    押權之條件，並未約定系爭債務亦因而消滅，證人即代理林
    樵鋒、林玉桂簽訂上該協議書之甲○○亦到庭結證稱：「…
    談的結論就是這張協議書內容，林玉桂、林樵鋒付銀行新台
    幣1,500,000元，銀行就同意塗銷抵押權。原告跟銀行的債
    務是雙方的事，我們沒有介入，我不知道他們有什麼協議的
    內容，這個協議書只是單純要塗銷抵押權而已。」等語綦詳
    ，是足認上該協議書並未約定系爭債務如何清償，自難僅憑
    上該協議書遽認系爭債務已因和解而消滅。況且，被告於92
    年3月4日曾向原告申請全部清償系爭債務，並請求酌降利率
    及免計違約金，有被告所提出原告不爭執之申請書一紙為證
    ，如系爭債務已於92年3月3日因和解而消滅，原告焉有可能
    於翌日向被告提出上開申請書？之後又任由被告持續收取其
    薪資逾3年，而未表示異議？益徵系爭債務並未因和解而消
    滅，原告上開主張，不足採信。
  (2)原告主張系爭債務亦因清償而消滅，惟此為被告所否認。經
    查，被告於76年3月10日具狀聲請執行原告之薪資，其請求
    金額為150萬元，及自76年1月12日起至清償日止，按年息10
    .75 計算之利息。嗣被告依執行命令收取原告之薪資，自76
    年4月起至81年5月止（共50個月），每月4千元；自81年6月
    起至91年6月止（共121個月），每月6千元；自91年7月起，
    每月為13,834元，業經本院調閱本院76年度民執字第871號
    執行卷宗查明無訛。而原告每年應負擔之利息為161,250元
    ，計至92年3月止（共16年3個月），原告積欠利息達2,620,
    312元。惟被告執行所得僅1,050,506元，縱第三人於92年3
    月代位清償150萬元，然此尚不足清償利息，遑論本金、違
    約金，故不能認系爭債務已因清償而消滅。
  (3)原告又主張被告拋棄150萬元抵押權，依民法第751條規定，
    其得於150萬元範圍內免其責任云云。惟查，被告係受償150
    萬元而塗銷抵押權，並非拋棄抵押權。況原告係債務人劉振
    金之繼承人，已非立於保證人地位，亦無從主張免責。其上
    開所辯，委無可採。
  (4)原告另主張依財政部公布之「銀行資產評估損失準備提列及
    逾期放款催收款呆帳處理辦法」，被告應停止計息云云。惟
    按上開辦法僅係規範銀行業內部帳務處理之準則，銀行對外
    與客戶間之債權債務關係仍應依契約規定，此不待贅言，原
    告爰引上開辦法主張停止計息，實有誤會。
  (5)綜上，原告主張系爭債務已經消滅，委無足採。從而，其提
    起本件債務人異議之訴及請求返還不當得利，均無理由，應
    予駁回。原告之訴既經駁回，其假執行之聲請，即失所附麗
    ，應併予駁回。
四、本件事證已臻明確，兩造其餘主張及舉證，經審酌與判決結
    果不生影響，爰不另一一論述，附此敘明。
五、訴訟費用負擔之依據：民事訴訟法第78條。
中　　華　　民　　國　　96　　年　　2 　　月　　15　　日
                  民事第二庭    法　官　施錫揮
以上正本係照原本作成。
如對判決上訴，應於判決送達後20日內向本院提出上訴狀。
中　　華　　民　　國　　96　　年　　2 　　月　　15　　日
                      　　　    書記官　黃鏽金
